臺北高等行政法院判決
　　　　　　　　　　　　　　　　　　 93年度訴字第02120號
　　　　　　　　　　　　　　　.
原　　　告　甲○○
被　　　告　臺北縣政府稅捐稽徵處
代　表　人　乙○○處長）住同.
訴訟代理人　丙○○
　　　　　　丁○○
上列當事人間因土地增值稅事件，原告不服臺北縣政府中華民國
93年4月21日府訴決字第0920793611號（卷號：00000000）訴願
決定，提起行政訴訟。本院判決如下：
　　主  文
原告之訴駁回。
訴訟費用由原告負擔。
　　事  實
一、事實概要：原告所有坐落台北縣中和市○○○段外南勢角小
    段193之57、194之4地號土地兩筆，持分5分之1（建物門牌
    ：台北縣中和市○○路220巷18之4號5樓），業於民國85年6
    月28日經法院拍賣確定，被告所屬中和分處按一般稅率課徵
    土地增值稅，原告嗣於92年7月25日申請改按自用住宅用地
    稅率課徵土地增值稅，經被告審查後以92年9月17日北稅中
    二字第0920034974號函復略以：「被拍定之土地前1年內出
    租供遠德科技有限公司營業使用，核與土地稅法第9、34條
    規定不合」否准所請。原告不服，提起訴願，經訴願決定駁
    回，原告猶未甘服，遂向本院提起行政訴訟。
二、兩造聲明：
　(一)原告未於言詞辯論期日到場，依其起訴狀所載聲明如下：
    1.原處分及訴願決定均撤銷。
    2.就原告原所有被拍賣房地坐落台北縣中和市○○○段外南
      勢角小段193-57、194-4地號2筆，就符合土地稅法第9條
      規定部份，作成准按自用住宅用地稅率課徵土地增值稅之
      行政處分。
　(二)被告聲明：駁回原告之訴。
三、兩造之主張：
甲、原告主張：
  (一)按「本法所稱自用住宅用地，指土地所有權人或其配偶、直
    系親屬於該地辦竣戶籍登記，且無出租或供營業之住宅用地
    ，」為土地稅法第九條所明定。次按「同一樓層房地部分
    供自用住宅使用，其供自用住宅使用與非自用住宅使用部分
    能明確劃分者，該房屋座落基地得依房屋實際使用比例計算
    所占土地面積，分別按自用住宅用地及一般用地稅率課徵地
    價稅及土地增值稅」。「全部建物（含地下室）及土地均
    為同一人所有，其地下室或部分樓層出租或供營業使用，應
    按各層房屋含地下室實際使用情形所占土地面積比例，
    分別按自用住宅用地稅率及一般稅率計課土地增值稅」。分
    別為財政部（89）台財稅字第08904050770號及財政部
    81/03/11日台財稅字第810757035號所明釋。
  (二)核被告否准原告選用自用住宅稅率課徵土地增值稅，係以原
    告被拍定所有座落台北縣中和市○○○段外南勢角小段193
    之57、194之4地號土地2筆，持分五分之一，面積22.2 平方
    公尺（建物門牌：中和市○○路220巷18之4號），所請改按
    自用住宅用地優惠稅率課徵土地增值稅乙案；經查85年6月2
    8日被拍定前1年內供遠德科技有限公司營業使用，核與土地
    稅法第9、34條規定不合。
  (三)惟查：
1.為維護人性尊嚴，貫徹行政程序上的「民主」，法治國家強
    調行政程序不應僅以行政機關之便宜行事為已足，而應將人
    民視為「權利之主體」，而非「權利之客體」，是以縱使人
    民有違反行政義務之行為，應受行政制裁，行政機關亦應讓
    人民「心服口服」，而令其有申辯機會；是以行政程序法第
    102條規定：「行政機關作成限制或剝奪人民自由或權利之
    行政處分前，除已依第39條規定，通知處分相對人陳述意見
    ，或決定舉行聽證者外，應給予該處分相對人陳述竟見之機
    會。但法規另有規定者，從其規定」，此項規定，雖非「實
    體上權利」，但應屬「法律上之利益」。而本件並無行政程
    序法第103條所定之情形，亦不以請求陳述意見為必要，更
    不以被告是否踐行訴願法第58條第2款規定而得免除，依行
    政程序法第102條前段規定，被告作成民國92年9月17日北稅
    二字第09200349747號原處分書之前，應給予原告陳述意見
    之機會，竟不給予，顯係侵害原告在「法律上之利益」，要
    毋贅論。第以程序不正當，不管實體上「有」「無」正當，
    均與實質正義有違，是　被告不給予原告陳述意見之機會，
    應有不當，侵害到原告在法律上之應受　保障之法律上利益
    ，請求撤銷原處分。
  2.何況，原處分書作成之前，前揭財政部函釋已發佈，被
    告不能委為不知。而於審核具體案件，就當事人有利及不利
    之情形，應一律注意，為行政序法第9條所明定。原告申請
    選用優惠稅率時，即已檢附一家設籍之戶籍謄本供參，而生
    活起居室、廚房、臥室、衛浴均屬住家生活所必要，為有一
    定面積，上揭設施非供營業所用，依首揭財政部函釋，應
    得分別按一般及優惠稅率計課土地增值稅。此對原告有利事
    項，被告竟不注意，而全部否准選用優惠稅率，顯與行政程
    序法第九條規定比例原則有背。
  3.本件訴願提起前，首揭已發佈，被告不能委為不知。查
    就相同案件，其他稽徵機關均會遵照辦理，被告竟不予比照
    辦理，其行政行為明顯與行政程序法第6條規定不合，而有
    行政瑕疵之違法，請求撤銷，用維法益。
  4.矧且，系爭房屋上尚有未保存登記第6樓建物，面積89.24平
    方公尺，均無供營業用之事實，此項事實，被告職權掌握稅
    籍資料，不能委為不知。依財政部函釋，當得併入依房屋
    占地比率面積，分別按一般及自家用稅率計課土地增值稅，
    被告疏不注意，竟然全部否准適用，其行政處分顯有瑕疵。
    因被告作成原處分前，未予原告陳述之機會，故於訴願程序
    時，一并提出，訴願決定機關並未審酌，為此，被告原處分
    有不當，因本件若有理由，其營業用及住家用占地面積若干
    ？事涉被告應依比率計算之職權行使，故祈請決定如請求。
乙、被告主張：
  (一)按「出售自用住宅用地，如地上建物層數與所有權狀不符時
    ，准按建物勘測成果表所載層數及其實際使用情形所佔土地
    面積比例，分別適用優惠稅率」係經財政部78年8月24日台
    財稅第780674660號函釋及按財政部89年3月14日台財稅第08
    90450770號函「研商『同一樓層房屋部分供自用住宅、部分
    供非自用住宅使用，其座落基地如何依房屋實際使用情形之
    面積比例，分別按自用住宅用地、一般用地稅率課征地價稅
    、土地增值稅』相關事宜會議記錄。（二）依前項規定申請
    部分土地按自用住宅用地稅率課征地價稅及土地增值稅時，
    應由納稅義務人填報供自用住宅及非自用住宅使用之面積」
    。本案原告申請改按自用住宅用地稅率課征土地增值稅時，
    並未申明係部分作營業用，經其提起訴願後，被告機關所屬
    本處中和分處92年10月21日北稅中二字第09200391491號函
    、92年10月29日北稅中二字第0920039959號函及92年11 月
    20日北稅中二字第0920043148號函數度請原告依財政部89
    年3月14日台財稅第0890450770號函釋規定，敘明其該層房
    屋供自用住宅及非自用住宅使用之面積，惟至今尚未提供，
    僅檢附台北縣中和地政事務所84年4月15日核發之該建物頂
    樓查封登記建物測量成果圖；又依被告所屬中和稽徵所92年
    11月14日北區國稅中和三字第0921038382號函復，系爭土地
    上之建物中和市○○路220巷18之4號房屋被拍定前1年內係
    出租供遠德科技有限公司營業使用。既屬出租供法人營業使
    用，被告機關所屬中和分處原按一般用地稅率課征土地增值
    稅，並無違誤。
  (二)查土地增值稅可否適用自用住宅用地稅率之查核，係依財政
    部88年7月9日台財稅第000000000號令發布修正之自用住宅
    用地土地增值稅書面審查作業要點辦理，本案原告於92年7
    月25日申請改按自用住宅用地稅率課征土地增值稅，雖申明
    無出租或供營利之事業使用，且因該建物頂層（即六樓）增
    建部分，並無單獨門牌，核屬同一物件，其申請函亦未敘明
    ，被原告機關所屬中和分處以同一物件處理，應無不合。又
    依財政部頒自用住宅用地土地增值稅書面審查作業要點規定
    ，其址有出租供法人營業情形，與其申請函所述不合，予以
    駁回申請，並無不當，併此敘明。
  (三)綜上所陳，原告之訴應認為無理由，請駁回原告之訴，俾維
    稅政。
　　理  由
一、本件原告經合法通知，未於言詞辯論期日到場，核無行政訴
    訟法第218條準用民事訴訟法第386條所列各款情形，爰依被
    告之聲請，由其一造辯論而為判決。
二、按「本法所稱自用住宅用地，指土地所有權人或其配偶、直
    系親屬於該地辦竣戶籍登記，且無出租或供營業用之住宅用
    地。」及「土地所有權人出售自用住宅用地者，都市土地面
    積未超過3公畝部分或非都市土地未超過7公畝部分，其土地
    增值稅統就該部分之土地漲價總數額按百分之十徵收之；超
    過3公畝或7公畝者，其超過部分之土地漲價總數額，依前條
    規定之稅率徵收之。前項土地於出售前1年內，曾供營業使
    用或出租者，不適用前項規定。」分別為土地稅法第9條及
    第34條所明定。
三、本件係原告所有坐落台北縣中和市○○○段外南勢角小段19
    3之57、194之4地號土地兩筆，持分5分之1（建物門牌：台
    北縣中和市○○路220巷18之4號），業於85年6月28日經法
    院拍賣確定，被告所屬中和分處按一般稅率課徵土地增值稅
    ，原告嗣於92年7月25日申請改按自用住宅用地稅率課徵土
    地增值稅，為被告所否准。原告則不服，為如事實欄所載之
    主張。
四、經查：
  (一)按財政部89年3月14日台財稅第0890450770號函「研商『同
    一樓層房屋部分供自用住宅、部分供非自用住宅使用，其座
    落基地如何依房屋實際使用情形之面積比例，分別按自用住
    宅用地、一般用地稅率課征地價稅、土地增值稅』相關事宜
    會議記錄五、（二）依前項規定申請部分土地按自用住宅用
    地稅率課征地價稅及土地增值稅時，應由納稅義務人填報供
    自用住宅及非自用住宅使用之面積」為財政部89年3月14日
    台財稅第0890450770號函之見解，該函釋乃係主管機關就所
    屬機關因執行土地稅法第17條之規定發生疑義，以主管機關
    之地位為符合法規原意之釋示，與上開法律規定之自用住宅
    用地地價稅計徵的立法意旨相符，本院自得予以援用。查本
    件原告向被告機關申請改按自用住宅用地稅率課征土地增值
    稅時，並未申明係部分作營業用，嗣被告所屬中和分處分別
    3次以92年10月21日北稅中二字第09200391491號函、92年10
    月29日北稅中二字第0920039959號函及92年11月20日北稅中
    二字第0920043148號函請原告依上開財政部函釋規定，敘明
    其該層房屋供自用住宅及非自用住宅使用之面積，並未提供
    ，於本院審理中復未到庭說明之；是被告依其所屬中和稽徵
    所所92年11月14日北區國稅中和三字第0921038382號函復謂
    ，中和市○○路220巷18之4號房屋被拍定前1年內係出租供
    遠德科技有限公司營業使用等語；系爭建物既屬出租營業使
    用，原處分按一般用地稅率課征土地增值稅，自無違誤。另
    系爭建物頂層（即六樓）增建部分，並無單獨門牌，係屬同
    一物件，況原告申請函亦未敘明，是被告以同一物件處理，
    依法亦無不合。
  (二)至原告主張依行政程序法第102條前段規定，被告作成原處
    分書之前，應給予原告陳述意見之機會，竟不給予，顯係侵
    害原告在「法律上之利益」乙節；查依同法第103條第5款規
    定「行政處分所根據之事實，客觀上明白足以確認者」行政
    機關得不給予陳述意見之機關；查系爭建物被拍定前1年內
    係出租供遠德科技有限公司營業使用，且該建物頂層（即六
    樓）增建部分，並無單獨門牌，係屬同一物件等情，既已為
    被告機關所查明，是該處分所根據之事實，客觀上明白足以
    確認者，被告機關於作成行政處分時未給予原告陳述意見之
    機關，依法自屬有據，況被告所屬中和分處分別3次函請原
    告依上開財政部函釋規定，敘明其該層房屋供自用住宅及非
    自用住宅使用之面積，惟原告均未提供；是原告上開，亦不
    足採，併此敘明。
五、綜上所述，原處分依法並無不合，訴願決定雖以原告未於接
    獲可申請依自用住宅核課土地增值稅通知之30日內，依法提
    出申請為由而駁回訴願，其理由與原處分及本院判決所認有
    異，惟結果並無二致，從而致無予以撤銷之必要，仍應予以
    維持；原告徒執前詞，聲請撤銷原處分及訴願決定，並請求
    被告就原告原所有被拍賣房地坐落台北縣中和市○○○段外
    南勢角小段193-57、194-4地號2筆，作成准按自用住宅用地
    稅率課徵土地增值稅之行政處分，為無理由，應予駁回。
據上論結，原告之訴為無理由，依行政訴訟法第218條、民事訴
訟法第385第1項前段、行政訴訟法條第98條第3項前段，判決如
主文。
中　　華　　民　　國　　94　　年　　4　　 月　　14　　日
                       第七庭審判長法  官　鄭　小　康
                                   法  官　李　玉　卿
                                   法  官　黃　秋　鴻
上為正本係照原本作成。
如不服本判決，應於送達後20日內，向本院提出上訴狀並表明上
訴理由，如於本判決宣示後送達前提起上訴者，應於判決送達後
20日內補提上訴理由書（須按他造人數附繕本）。
中　　華　　民　　國　　94　　年　　4　　 月　　14　　日
 　　  　　                     　　　 書記官  王琍瑩
